臺灣桃園地方法院民事簡易判決　　　 109年度桃簡字第1033號
原　　　告　黃正修　
訴訟代理人　蔡文燦律師
被　　　告　黃正惇　


　　　　　　黃大堃　
　　　　　　黃盈盈　
共　　　同
訴訟代理人　謝伊婷律師
上列當事人間請求分割共有物事件，於中華民國110 年9 月30日
言詞辯論終結，本院判決如下：
    主    文
一、兩造共有門牌號碼桃園市○○區○○路○段○○○號之建物
    全部分配予原告所有。
二、原告應補償被告黃正惇、黃大堃、黃盈盈各新臺幣196,320
    元。
三、訴訟費用由被告黃正惇、黃大堃、黃盈盈各負擔六分之一，
    餘由原告負擔。
    事實及理由
壹、程序部分：
    按不變更訴訟標的，而補充或更正事實上或法律上之陳述者
    ，非為訴之變更或追加，民事訴訟法第第436 條第2 項適用
    第256 條定有明文。經查，原告起訴請求：「㈠兩造共有坐
    落桃園市○○區○○段000 ○000 ○000 ○000 地號土地（
    下稱系爭土地）上之建物（即門牌號碼桃園市○○區○○路
    0 段000 號，下稱系爭建物）分配予原告所有。㈡原告應補
    償被告黃正惇、黃大堃、黃盈盈各新臺幣（下同）31,833元
    」（見本院卷第4 頁），後於民國109 年8 月5 日具狀更正
    訴之聲明為：「㈠兩造共有坐落系爭土地上之建物（即系爭
    建物）分配予原告所有。㈡原告應補償被告黃正惇、黃大堃
    、黃盈盈各98,160元」（見本院卷第88頁），經核原告上開
    所為，並未變更訴訟標的，應屬更正事實上及法律上陳述，
    非為訴之變更或追加，合先敘明。
貳、實體部分：
一、原告主張：緣系爭建物為原告與被告所共有，原告應有部分
    1/2 ，被告黃正惇、黃大堃、黃盈盈則各1/6 ，而系爭建物
    日常為原告所居住使用，且該建物僅有一獨立之出入口，內
    部亦僅有一共通通道，而無法切割分配予原告與被告，又系
    爭建物所坐落之系爭土地亦係原告所有，故由原告單獨取得
    系爭建物可免日後法律關係複雜化，亦較符合公平經濟原則
    ，而原告亦願提供相當之補償金額與被告，然兩造對於分割
    方案遲遲無法達成共識，故依共有物分割之法律規定提起本
    件訴訟，請求裁判分割系爭建物等語，並聲明：㈠兩造共有
    之系爭建物應分配予原告所有。㈡原告應補償被告黃正惇、
    黃大堃、黃盈盈各98,160元。
二、被告黃正惇、黃大堃、黃盈盈則均以：系爭建物之基地並非
    均為原告所有，且原告雖居住於系爭建物內，然系爭建物現
    亦為原告、被告等人供奉祖先之宗祠，是若系爭建物全數劃
    歸原告所有者，將使被告受限而無法入內祭祀祖先；又系爭
    建物係地下1 層至地上3 層之四層樓建物，原告日常居住使
    用之地僅有2 樓，1 樓則係堆放雜物及停放機車使用，其餘
    地下1 樓及3 樓則均閒置未用，故為維護原告之居住使用權
    益及被告等人祭祀祖先之需，被告願意將系爭建物之2 、3
    樓全數劃歸原告所有，而1 樓部分則預留通道予原告通行，
    並就該通道部分由原告及被告黃正惇、黃大堃、黃盈盈分別
    共有，1 樓其餘部分及地下1 樓部分，則劃歸被告黃正惇、
    黃大堃、黃盈盈分別共有等語，資為抗辯，並聲明：系爭建
    物應為原物分割，分割方式為：⒈桃園市桃園地政事務所10
    9 年10月20日桃測法字第015500號複丈成果圖所示1 樓、地
    下1 樓部分，除1 樓之預留通道部分外，分歸被告分別共有
    ，應有部分各1/3 。⒉上開複丈成果圖所示2 樓及3 樓部分
    ，分歸原告單獨所有。⒊上開複丈成果圖所示1 樓之預留通
    道部分，由兩造分別共有，原告之應有部分為1/2 ，被告黃
    正惇、黃大堃、黃盈盈之應有部分則各1/6 。
三、本院得心證之理由：
  ㈠按各共有人得隨時請求分割共有物。但因物之使用目的不能
    分割或契約訂有不分割之期限者，不在此限，民法第823 條
    第1 項定有明文。經查，系爭建物為兩造所共有，原告應有
    部分為1/2 ，被告黃正惇、黃大堃、黃盈盈之應有部分則各
    1/6 乙情，業經原告陳明（見本院卷第4 頁），復為被告所
    不爭執（見本院卷第78頁背面）；又原告主張系爭建物於各
    共有人間並無不能分割之協議，且系爭建物亦無依其使用目
    的或法令不能分割情事等節，既經被告於本件訴訟中聲明為
    上開之分割，再參以兩造前於調解程序調解不成立，無法就
    分割方法為協議（見本院卷第30頁），是原告依前開規定請
    求本院為裁判分割，於法有據。
  ㈡又共有物之分割，依共有人協議之方法行之。分割之方法不
    能協議決定，或於協議決定後因消滅時效完成經共有人拒絕
    履行者，法院得因任何共有人之請求，命為下列之分配：一
    、以原物分配於各共有人。但各共有人均受原物之分配顯有
    困難者，得將原物分配於部分共有人。二、原物分配顯有困
    難時，得變賣共有物，以價金分配於各共有人；或以原物之
    一部分分配於各共有人，他部分變賣，以價金分配於各共有
    人。以原物為分配時，如共有人中有未受分配，或不能按其
    應有部分受分配者，得以金錢補償之。共有人相同之數不動
    產，除法令另有規定外，共有人得請求合併分割，民法第82
    4 條第1 項、第2 項、第3 項、第5 項分別定有明文。又按
    分割共有物究以原物分割或變價分割為適當，法院應斟酌當
    事人意願、共有物之使用情形、經濟效用及全體共有人之利
    益等情形而為適當之分割，不受共有人所主張分割方法之拘
    束。另按共有物之分割，無論為原物分割或變價分割，原則
    上均應按應有部分之比例分配於各共有人。
  ㈢經查，系爭建物坐落在原告所有之系爭土地及訴外人所有之
    桃園市○○區○○段000 ○0 ○000 地號土地上，且系爭建
    物多年來均為原告所居住使用乙情，有土地登記第一類謄本
    、房屋稅籍證明書、戶籍登記簿、桃園市桃園地政事務所10
    9 年10月20日桃測法字第015500號複丈成果圖及現場照片等
    （見本院卷第6 至10頁、第68至70頁、第124 頁）在卷可參
    ，復為被告所不爭執（見本院卷第79頁、第88頁背面），顯
    見系爭建物與原告之生活起居早已密切相關，並為被告居住
    使用所不可或缺；又參以系爭建物坐落之基地亦多為原告所
    有，是若將系爭建物分配與原告所有，除對於兩造之生活起
    居影響較為輕微外，亦可使系爭建物與坐落之土地所有權合
    歸於一人所有，以達經濟效用之最大化與單純化，是本院審
    酌為活化土地利用，發揮土地與地上物之最大經濟效益，足
    認原告前開主張，衡情應符合當事人之現況使用利益，應屬
    適當。
  ㈣至被告雖另主張前開之分割方案。惟查，系爭建物僅有一獨
    立之出入口，內部亦僅有一共通通道，若依被告前開主張之
    方案，除將系爭建物在法律上切割成上下兩半外，尚需在系
    爭建物內設置供原告上下樓之通道之共有部分，徒增兩造日
    後使用系爭建物糾紛，且該等分割方式亦將使系爭建物及其
    坐落之土地間之法律關係複雜化，造成系爭建物之使用收益
    權能受限，而徒生兩造未來使用系爭建物之困難，並破壞建
    物、土地之利用關係最大化，故本院認被告主張之分割方案
    ，尚難憑採。
  ㈤另分割方案之決定，應以共有物於分割時之實際價格為據，
    故共有物分割補償價格之決定，亦應以分割時之實際價格為
    準。查，系爭建物前經囑託大展不動產估價師聯合事務所鑑
    定系爭建物於109 年7 月17日之價格，鑑定人以成本法為估
    價方法，考慮勘估標的於價格日期當時重新取得或重新建造
    所需成本，扣除其累積折舊額或其他應扣除部分，以推算勘
    估標的價格之方法。而系爭建物坐落變更桃園都市計畫案，
    且鄰近地區以商業發展及住宅為主，土地利用程度高，並考
    量周圍公共設施規劃充足及交通便利等，復參酌系爭建物為
    加強磚造建物，標準單價為每坪39,700元，再參以系爭建物
    已使用年限為59.5年，然經實地觀察屋況，系爭建物依觀察
    法評估尚可使用約10年，總使用年數約70年，則在考量使用
    年數殘值後，認勘估標的價值之單價為每坪6,760 元，因此
    系爭建物之總價為588,960 元乙情，有大展不動產估價師聯
    合事務所不動產估價報告書1 份（見本院卷第38至77頁）在
    卷可稽，上開不動產估價報告書乃鑑定人針對系爭建物進行
    產權、一般因素、區域因素、個別因素、不動產市場現況及
    周遭環境進行分析後，採用成本法進行評估，上開估價價值
    即具有相當之參考價值；而本院審酌系爭建物坐落在桃園火
    車站旁，鄰近各大百貨公司，周遭之生活機能完善，且近鄰
    地區之桃園市東門公有零售市場、桃園捷運綠線陸續興建中
    ，一旦興建完成，將使周遭地區經貿發展更加順暢，況附近
    又有小檜溪重劃區自辦市地重劃，若規劃完成，將使該等地
    區成為桃園地區未來發展之重心，故本院綜合上開因素，兼
    衡系爭建物之使用狀況、未來拆除改建後價格翻漲數倍之可
    能性，認應以1,177,920 元（計算式：588,960 ×2 ＝1,17
    7,920 ）作為計算原告應補償被告黃正惇、黃大堃、黃盈盈
    數額之計算基準，較屬適當。故原告應按照被告黃正惇、黃
    大堃、黃盈盈應有部分各1/6 ，而各補償被告黃正惇、黃大
    堃、黃盈盈196,320 元（計算式：1,177,920 6 ＝196,32
    0 ）。
四、綜上所述，系爭土地既未訂有不分割之期限，且共有人間亦
    無不能分割之協議，則原告依民法第823 條、第824 條第2
    項規定，請求分割系爭建物，為有理由。本院斟酌各共有人
    之意願、共有物之性質、目前使用狀況、經濟效用及全體共
    有人之利益等情形，爰定適當公平之分割方法如主文第1 項
    至第2 項所示。
五、分割共有物具有非訟事件性質，兩造就共有物分割方法不能
    達成協議時，固得起訴請求裁判分割，然兩造各自主張之分
    割方法，僅供法院參考，法院依民法第824 條命為適當之分
    配，乃斟酌何種分割方法較能增進共有物之經濟效益，並兼
    顧兩造利益以為決定，不受任何共有人主張之拘束，亦不因
    何造起訴而有不同，縱法院認原告請求分割共有物為有理由
    ，依法決定方法分割，被告應訴並提出不同主張，促使法院
    就如何為適法分割形成積極心證，均為渠等按當時之訴訟程
    度為伸張或防衛權利所必要，如僅因法院准許原告分割共有
    物之請求或採納其分割方案，即命被告負擔全部訴訟費用，
    顯失公允；本院酌量兩造均可因本件分割共有物而獲得相同
    之利益，故以兩造共有人應有部分比例負擔訴訟費用方不致
    失衡，是就本件訴訟費用負擔比例爰判決如主文第3 項所示
    。
六、本件事證已臻明確，兩造其餘之攻擊防禦方法及所提證據，
    於判決結果不生影響，爰不一一論列，併此敘明。
七、訴訟費用負擔之依據：民事訴訟法第80條之1 。
中    華    民    國   110    年    11    月    5     日
                  桃園簡易庭  法  官  顏嘉漢
以上為正本係照原本作成。
如不服本判決，應於送達後20日內，向本院提出上訴狀並表明上
訴理由，如於本判決宣示後送達前提起上訴者，應於判決送達後
20日內補提上訴理由書（須附繕本）。
如委任律師提起上訴者，應一併繳納上訴審裁判費。
中    華    民    國   110    年    11    月    5     日
                              書記官  楊上毅